臺灣苗栗地方法院民事判決　九十年度訴字第三三號
　　原　　　告　明台產物保險股份有限公司
　　法定代理人　丙○○
　　訴訟代理人　甲○○
　　法定代理人　楊昭秀
　　法定代理人　乙○○
右當事人間請求損害賠償事件，本院判決如左：
    主      文
原告之訴及假執行之聲請均駁回。
訴訟費用由原告負擔。
    事      實
甲、原告方面：
一、聲明：求為判決：
（一）被告應連帶給付原告新台幣（下同）四百五十三萬三千九百三十八元，及自起
      訴狀繕本送達被告翌日起至清償日止，按年息百分之五計算之利息。
（二）願供擔保請准宣告假執行。
二、陳述：
（一）訴外人益鼎工程股份有限公司（下稱益鼎公司）於民國（下同）八十五年六月
      一日就其承攬訴外人中國石油化學工業開發股份有限公司（下稱中石化公司）
      頭份汽電共生廠統包工程，與原告訂立安裝工程損失險保險契約，並向被告台
      灣電力股份有限公司苗栗區營業處（下稱台電公司苗栗區營業處）購買計價電
      表（ＭＯＦ），詎於八十八年一月十五日晚間六時五分許，該汽電共生系統之
      69KV變電站內設備突然起火，經發現此乃因被告台電公司苗栗區營業處安裝由
      被告華城電機電股份有限公司（下稱華城公司）製造之計價電表爆炸起火所致
      ，造成計價電表四周之69KV變電站設備及零配件毀損不堪使用之總損失達五百
      五十三萬三千九百三十八元，原告依據保險契約扣除自負額一百萬元後，已給
      付被保險人益鼎工程公司四百五十三萬三千九百三十八元。被告華城公司為計
      價電表之製造者；被告台電公司苗栗區營業處為計價電表之安裝者，對於其安
      全亦有注意之義務，被告均欠缺應有之注意以防止損害之發生，故其為有過失
      ，應對益鼎公司依民法第一百八十四條、第一百八十五條規定負連帶損害賠償
      責任，且原告亦已依債權移轉受讓益鼎公司對被告之賠償請求權，爰依保險法
      第五十三條代位權及民法第二百九十四條債權讓與之法律關係，求為命被告台
      電公司苗栗區營業處、華城公司連帶給付原告四百五十三萬三千九百三十八元
      ，及自起訴狀繕本送達被告之翌日起至清償日止，按年息百分之五計算之利息
      。
（二）按只要數人因過失不法侵害他人之權利，苟各行為人之過失行為均為其所生損
      害之共同原因，即所謂之行為關連共同，即成立共同侵權行為，並不以共同侵
      權行為人間有契約或意思聯絡為必要。本件計價電表之起火爆炸為本件侵權行
      為賠償賠償事發之主要原因，而華城公司係計價電表之製造商，台電公司苗栗
      區營運處為裝設電表之廠商，因此依民法第一百八十五條之規定，請求上開兩
      家廠商負共同侵權之損害賠償責任。
三、對被告抗辯之陳述：
（一）被告提出之八十八年七月二十二日中石化公司自備變電所電力事故鑑定會議紀
      錄影本，謂：「本事件原因應為：『某種突波或不良天候因素所引發絕緣礙子
      及設備套管沿面對地閃絡。引起ＭＯＦ（即計價電表）及ＧＣＢＩ套管被強大
      電磁力扯斷，其絕緣套管碎片飛散並發生ＭＯＦ起火燃燒。』等結論」，乃此
      事故推測發生之原因，被告斷章取義逕而認為此推測即為該事故之原因，而主
      張此事故與計價電表之爆炸無關，實與事實不符。又電力系統內所產生之突波
      並非天然因素或不可抗力，況且本件計價電表之爆炸原因實為計價電表本身絕
      緣體不良，導致電弧放電，因此被告等應就此事故負連帶侵權行為之責。
（二）中石化公司變電所電力系統事故檢討會議，其參加會議單位為中石化公司、台
      電公司苗栗區營業處、益鼎公司、華城公司，由以上四家公司作之會議內容，
　　　其中並無客觀之公證單位或鑑定單位，因此關於該會議之內容是否即能加以認
      定為事故之真正發生原因，實有可疑之處，有鑑於此，原告特委託公正之公證
      公司「香港商羅便士國際保險公證人股份有限公司台灣分公司」作一客觀之公
      證報告，該報告中亦指出此事故為計價電表爆炸所引起，被告等須負侵權行為
      損害賠償之責。
（三）本件危險事故係發生於八十八年一月十五日十八時零五分，危險事故發生後，
      被保險人益鼎公司、中石化公司、被告台電公司苗栗區營業處及被告華城公司
      ，雖於八十八年七月二十二日召開會議，然此次會議僅係計對電力系統召開檢
      討會，此會議內容並不具有鑑定之性質，鑑定為輔助法官對事物之判斷能力，
      命有特別學識經驗對第三人，本於其專門知識、技能經驗，陳述特別規律或經
      驗法則之證據調查證據。而本件被告與原告之被保險人益鼎公司及中石化公司
      間所召開之會議，充其量僅具檢討性質，而不具有法律上鑑定之效力；益鼎公
      司雖於八十八年七月二十二日與被告等所召開之會議，但其行為與原告之權益
      無關。更何況依該會議結論中言：「事故的原因推測為某種突波或不良天候因
      素所引發絕緣礙子及設備套管沿面對地閃絡。引起ＭＯＦ（即計價電表）及Ｇ
      ＣＢＩ套管被強大電磁力扯斷，其絕緣套管碎片飛散並發生ＭＯＦ起火燃燒。
      」，該結論中對事故原因係以「推測」之方法為之，顯然該結論不具真實性；
      該會議之內容，並不具有書證之效力，更不具有鑑定文書之效力，故該會議內
      容不但無形式上之證據力，更無實其上之證據力。
（四）原告係依保險法第五十三條之規定向被告請求，此權利為依法律規定強制且接
      當然地取得，無須被保險人之移轉行為。而保險法第五十三條第一項之「損害
      賠償請求權」，不限於因第三人之侵權行為所產生者，凡第三人對該標的之毀
      損滅失須負損害賠償責任者，即得為保險人代位權行使之對象；而第三人對被
      保險人負有損失賠償義務者，依一般私法之原則，固大多皆以具有故意或過失
      為要件，但亦有例外採過失責任者；就本件而言，ＭＯＦ產品製造人為被告華
      城公司，而被告台電公司苗栗區營業處為商品之提供服務者，對本件危險事故
      而言，被告華城公司與被告台電公司苗栗區營業處不僅對其故意、過失行為要
      負損害賠償責任，縱使渠等無過失，亦應對本件之損害負賠償責任。
（五）本件事故發生後，經證人朱堅騰到達現場勘查69KV變電站受損情形後，就事故
      發生原因作判斷，為「起火原因為計價電表（ＭＯＦ）內的變壓器絕緣油被引
      導致火災」，此有鑑定證人朱堅騰於九十年十二月二十日到庭陳述屬實。被告
      華城公司主張證人朱堅騰前所提呈對所謂其製作之公證書英文版，僅係本件事
      故之過程及理賠研商說明書云云，並非事實，原告否認之。
（六）又本件保險理賠金係於八十八年十一月五日賠償益鼎公司之損失，原告之賠償
      係在益鼎公司參加被告等及中石化公司召開之電力系統事故檢討會之後，對代
      位權之行使並無影響。
（七）本件事故是被告過失所造成，應由被告華城公司負舉證責任，且原告係於訴訟
      進行中始知ＭＯＦ的製造商是被告華城公司，所以侵權行為損害賠償請求權之
      時效尚未消滅。
四、證據：提出保險單影本、保險公證報告書中文版影本、火災事故理算表、賠款收
    據暨同意書影本、匯款單影本、益鼎公司讓與債權函、被告台電公司苗栗區營業
    處八十八年二月一日（八八）苗區電發字第○三三八Ｙ號函、工程險明細帳各一
    件為證，並聲請訊問證人朱堅騰及向苗栗縣消防局調取本件火災報告書。
乙、被告方面：
壹、被告台電公司苗栗區營業處部分：
一、聲明：
（一）原告之訴及假執行之聲請均駁回。
（二）如受不利之判決，請准預供擔保免為假執行。
二、陳述：
（一）按當事人主張有利於己之事實者，就其事實有舉證之責任，民事訴訟法第二百
      七十七條定有明文。又民法第一百八十五條第一項之規定，共同侵權行為人固
      連帶負損害賠償責任，惟同前項前段所謂共同侵權行為，須共同行為人皆已具
      備侵權行為之要件始能成立，若其中一人無故意過失，則其人非侵權行為人，
      不負與其他具備侵權行為要件之人連帶賠償損害之責任」，最高法院二十二年
      度上字第三四三七號判可資參酌。是依民法第一百八十五條規定，數人共同不
      法侵害他人之權利，負連帶賠償責任，須共同行為人皆已具備侵權行為之要件
      或數人所為的行為，雖未能具體的辨別孰為侵害他人權利的行為，但均有侵害
      權利的危險性，始足當之，故共同危險行為以數人均有侵害權利之不法行為為
      要件，主張係共同危險行為者，應積極被告有所行為，始得請求連帶賠償損害
      ，例如數人共同毆打被害人時，其中某人以刀刺之；數人均曾開槍射擊被害人
      ，但僅其中一人射中，惟不能知其中孰為加害人是。反之，若無加害之共同危
      險行為，即不能論以共同侵權行為責任。茲就本件而言，原告既主張被告應負
      民法第一百八十五條之共同侵權行為責任，依法自應由原告就被告行為有因故
      或過失不法侵害他人權利之行為或危險行為負舉證責任，合先敘明。
（二）原告主張被告應負過失責任，乃係以公證報告書中「損失原因」欄所載：「八
      十八年一月十六日上午十一時三十分，被保險人益鼎公司會同台電公司代表、
      計價電表製造廠商華城公司代表、中石化公司代表於現場共同會勘後，確認此
      一事故乃台電公司提供之計價電表發生爆炸起火所致」等語為據，惟前揭公證
      報告書有關「損失原因」欄所載之內容，並未據該公證報告書標明其所認定之
      依據，亦即該公證報告書有關「損失原因」欄所載之內容，究憑何據作成該項
      結論，並未據公證報告書加以說明，故該公證報告書內容之真實性即值懷疑，
      且被告亦否認該公證報告書之真正。
（三）又依證人即製作前揭報告書之人朱堅騰於鈞院審理時供稱：「（問：提示原證
      二【即保險公證報告書之中文版】所示追償可能性為何如此記載？）因為我們
      從各項證據、照片、平面圖及周遭受損情形判斷，應是計價電表所造成的。」
      、「（問：為何公證書中的「追償可能性」還要請台電公司說明爆炸發生原因
      ？）因為我們不是官方的鑑定單位，所以我們一般都會請損失形原因的當事人
      說明原因。」、「（問：提示台電公司所提被證一【即八十八年七月二十二日
      中石化公司自備變電所電力事故鑑定會議紀錄影本】之會勘報告，是否有此可
      能？）此部分我們沒有參與，但也有可能是因為天候不良因素造成，而『突波
      』【形成原因是台電公司某個大電力用戶突然啟動或關閉】的部分也有可能是
      形成爆炸的原因」，及參照證人嗣所提出報告內容：「變壓器的故障原因，歸
      納為六種原因：(1)設備不良；(2)異常電壓引起；(3)天災；(4)自然劣化；(5)保養
      不良；(6)人為過失。：：：事故發生當時的狀況，並無異常電壓（如雷擊突波
      ）及天災等情事，而該ＭＯＦ乃剛裝置投入使用，故亦無自然劣化，保養不良
      可能，且該ＭＯＦ乃屬“不需人工操作”設備，所以也無人為過失考量，經歸
      納推論，唯一可能為設備不良。：：：」等語可知，原告前述所提出公證書中
      就損失原因及公證過程，並無被告參與說明，亦未參考被告前所提出之中石化
      公司變電所電力系統事故檢討文書內容，即遽認被告在此事故中為法律上侵權
      行為人，應負賠償責任，足徵其認定已失客觀，而不足採。且被告僅為該計價
      電表之安全者，非製造者，依證人嗣後所提出報告內容，既認本事故為ＭＯＦ
      之設備不良所致，無人工操作設備之人為過失，更可證原告公證書記載追償可
      能性中之「台灣電力公司在此事故中為法律上之侵權行為人，自應負賠償之責
      」，亦互相矛盾不可採。
（四）縱認證人朱堅騰於九十一月三十日所提出之文書內為可採，該文書中亦認異常
      電壓即突波、天災可能引起變壓器故障，惟本件ＭＯＦ乃剛裝設投入使用，無
      自然劣化、保養不良可能，而該ＭＯＦ乃屬不需人工操作設備，所以也無人為
      過失考量，唯一可能為設備不良，更為其所是認，則被告僅為該變壓器裝設者
      ，既無裝設上過失，亦無保養不良行為，則被告即不符合民法第一百八十五條
      之共同侵權行為及共同危險行為可言。
（五）次按債權讓與，債務人於受通知時所得對抗債權人之事由，皆得以之對抗受讓
      人，民法第二百九十九條第一項定有明文，所謂得對抗之事由，不以狹義之抗
      辯權為限，而應廣泛包括凡足以阻止或排斥債權之成立、存續或行使之事由在
      內，蓋債權之讓與在債務人既不得拒絕，自不宜因債權讓與之結束，而使債務
      人陷於不利之地位，此有最高法院五十二年度台上字第一○八五號判例可資參
      酌。從而，所謂得對抗讓與人之事由，係兼指實體法上及訴訟法上之抗辯權而
      言，實體法上之抗辯又可分債權不發生之抗辯及債權消滅之抗辯，拒絕給付之
      抗辯等。其中債權不發生之抗辯，例如發生債權之原因行為無效或不成立，即
      主張債權自始不發生之抗辯。
（六）茲債權雖轉讓，惟債務人於受通知時，若有主張債權自始不發生之抗辯，自得
      以對抗受讓人，合先敘明。又保險法第五十三條所規定之保險人代位權，實具
      法定債權移轉性質，故有關債權讓與之規定，於保險人之代位權亦有其適用，
      即保險人於給付賠償金，並依保險法第五十三條第一項規定代位行使保險人對
      於第三人之損害賠償請求權時，該第三人即得適用民法第二百九十九條第一項
      規定，援引於受通知時所得對抗被保險人之事由，對抗保險人（最高法院八十
      九年度台上字第一八五三號判決）。
（七）本件計價電表發生爆炸後，被告即於八十八年一月十六日上午會同益鼎公司、
      華城公司及中石化公司前往事故現場會勘，惟當時因現場凌亂，且中石化公司
      急於復電，故與會人員並未就事故發生之原因加以判斷，僅由被告將計價電表
      拆回保存，而現場破損器材則由益鼎公司搜集保管，並協議另擇期再共同委請
      公信之電力事故單位加以鑑定，被告台電公司苗栗區營業處亦於八十八年二月
      一日以（八八）苗區電發字第○三三八Ｙ號函通知原告公司之被保險人益鼎公
      司及ＭＯＦ製造廠商共同協商洽請具有公信力之電力事故鑑定單位協助調查鑑
      定之。嗣被告公司乃於八十八年七月一日以（八八）苗區發字第二九六五號函
      通知益鼎公司、中石化公司及華城公司於八十八年七月二十二日上午十時，在
      被告會議室研商事故鑑定事宜。屆期，經原告之被保險人益鼎公司、中石化公
      司、華城公司及被告等四家公司所派之代表，就當日之天氣、所收集到之殘存
      設備物件及照片判斷等資料，共同研判本事故原因應為：「某種突波或不良天
      候因素所引發絕緣礙子及設備套管沿面對地閃絡，引起ＭＯＦ（即計價電表）
      及ＧＩＢＩ套管被強大電磁力扯斷，絕緣套管碎片飛散並發生ＭＯＦ起火燃燒
      。」等結論。是以，本事故之發生既經原告之被保險人益鼎公司認定原因：「
      某種突波或不良天候因素所引發絕緣礙子及設備套管沿面對地閃絡，引起ＭＯ
      Ｆ（即計價電表）及ＧＩＢＩ套管被強大電磁力扯斷，其絕緣套管碎片飛散並
      發ＭＯＦ起火燃燒。」之結論，該結論中對於事故發生係因某種突波或不良天
      候因素不可抗力所引起，非由被告之故意或過失，既經訴外人益鼎公司所認可
      ，則益鼎公司自應受該事故責任結論所拘束。
（八）又被告與益鼎公司間並未簽定任何買賣或承攬契約，亦無任何債權債務關係，
      已如前述，而原告於鈞院亦主張為保險法代位權，代位之法律關係為民法第一
      百八十四條、第一百八十五條之侵權行為法律關係，可知原告其所受讓之債權
      為侵權行為損害賠償請求權。而保險法第五十三條所規定保險人之代位權，既
      具法定債權移轉性質，則依上開實務相關見解有關債權讓與之規定，於原告因
      賠償益鼎公司損害，取得代位權後，亦有適用。再者，原告對於益鼎公司之保
      險理賠金於八十八年十一月五日支付，而本件電力事故鑑定會議紀錄內容係於
      八十八年七月二十二日做成，雖益鼎公司八十八年十月二十九日即通知被告將
      該債權讓與原告，茲不論原告於同年十一月五日始支付保險理賠金予益鼎公司
      ，惟該讓與通知顯然後於該會議紀錄，依民法第二百九十九條第一項規定，被
      告自得就該決議內容事項對抗原告。
（九）末按侵權行為以行為人有故意或過失，致他人受有損害，若無故意或過失，僅
      因不可抗力因素所引規，自無賠償可言。本件事故發生原因既已由原告之債權
      讓與人益鼎公司同意認定係因某種突波或不良天候因素所引發絕緣礙子及設備
      套管沿面對地閃絡，引起ＭＯＦ及ＧＣＢＩ套管被強大電磁力扯斷，其絕緣套
      管碎片飛散，並發生ＭＯＦ起火燃燒等不可抗力因素，被告對益鼎公司即無侵
      權行為可言，被告就侵權行為自始不發生之抗辯，依民法第二百九十九條第一
      項規定，即得對抗受讓人即原告，則原告本件請求即不應准許。
（十）另原告既主張依民法第一百八十四條、第一百八十五條規定請求被告負損害賠
      償責任，自以被告有故意或過失為要件，其又稱被告縱屬無過失，亦應對本件
      之損害負賠償之責，自屬無稽。
三、證據：提出八十八年七月二十二日中石化公司自備變電所電力事故鑑定會議紀錄
    影本、被告台電公司苗栗區營業處八十八年二月一日（八八）苗區電發字第○三
    三八Ｙ號函及八十八年七月一日（八八）苗區電發字第二九六五號函各一件及事
    故現場照片十四幀為證。
貳、被告華城公司部分：
一、聲明：
（一）原告之訴及假執行之聲請均駁回。
（二）如受不利之判決，願預供擔保請准免為假執行。
二、陳述：
（一）原告並未就被告有如何之過失行為負舉證責任：
    １按民法第一百八十五條第一項雖規定：「數人共同不法侵害他人權益者，連帶
      負損害賠償責任。不能知其中孰為加害者，亦同。」，惟最高法院二十二年度
      上字第三四三七號判例謂：「依民法第一百八十五條第一項之規定，共同侵權
      行為人固連帶負損害賠償責任，惟同條項前段所謂共同侵權行為，須共同行為
      人均已具備侵權行為之要件始能成立，若其中一人無故意過失，則其人非侵權
      行為，不負與其他人具備侵權行為要件之人連帶賠償損害之責任。」則原告謂
      本件系爭計價電表ＭＯＦ為被告華城公司所製造，而未就被告有如何之過失行
      為，且該過失行為與原告之損失有因果關係負主張及舉證之責任，顯與民事訴
      訟法第二百七十七條規定：「當事人主張有利於己之事實者，就其事實有舉證
      之責任」相違。
（二）訴外人益鼎公司於八十八年七月二十二日召開之鑑定會議，亦承認本件係不可
      歸責於被告等二公司之不可抗力事由所致，原告既承受益鼎公司之債權，應不
      得為與益鼎公司不同之主張：
    １按保險法第五十三條第一項規定：「被保險人因保險人應負保險責任之損失發
      生，而對於第三人有損失賠償請求權者，保險人得於給付賠償金後，代位行使
      被保險人對於第三人之請求權；但其請求之數額，以不逾賠償金額為限。」又
      最高法院六十六年度台上字第九二三號判例謂：「（二）保險法第五十三條第
      一項前段規定：被保險人因保險人應負保險責任之損失發生，而對於第三人有
      損失賠償請求權者，保險人得於給付賠償金額後行使被保險人對於第三人之請
      求權。此項法定代位權之行使，有債權移轉之效果，故於保險人給付賠償金額
      後，被保險人對於第三人之請求權即移轉於保險人。」復按民法係保險法之補
      充法，保險法無規定者，自應適用民法有關之規定。保險法第五十三條第一項
      所定之「保險人代位權」，固屬法律規定之債權移轉，無待乎被保險人另為移
      轉行為，惟其為「債之移轉」之性質究無不同，故保險人依該條項規定代位行
      使被保險人對於第三人之損害賠償請求權時，該第三人即得適用民法第二百九
      十九條第一項規定，援引其於受通知時所得對抗被保險人之事由，對抗保險人
      ，最高法院八十九年度台上字第一八五三號判決可供參照。準此：
      (1)本件之真正受損害人為益鼎公司，惟原告係益鼎公司就本件所受損失財物之
        保險人，故而依渠等間之保險契約給付保險金，合此先為敘明。
      (2)又本件發生之時間次序如下：
        本件火災事故係於「八十八年一月十五日晚間六時許」發生。
        本件之被保險人益鼎公司、訴外人中石化公司，被告台電公司苗栗區營業
          處及被告華城公司係於「八十八年七月二十二日」召開鑑定會議，並作成
          紀錄，四方一致認定本件事故之原因係：「某種突波或不良天候因素而引
          發絕緣礙子及設備套管沿面對地閃絡，引起ＭＯＦ及ＧＣＢＩ套管被強大
          電磁力扯斷，其絕緣套管碎片飛散並發生ＭＯＦ起火燃燒。」而不可歸責
          於被告華城公司及台電公司苗栗區營業處。
        原告於八十八年十一月五日同意並將其理賠之保險金四百五十三萬三千九
          百三十八元，經由合作金庫匯往益鼎公司。
        原告於九十年一月五日以台電公司苗栗區營業處為被告，提起本件訴訟。
        原告於九十年八月二十一日追加被告華城公司為本件訴訟之共同被告。
      (3)惟查原告依保險法第五十三條之規定，代位益鼎公司向被告等二公司請求損
        害賠償時，其先決要件須益鼎公司對被告等二公司有損害賠償請求，然查本
        件另一被告台電公司苗栗區營業處提出之八十八年七月二十二日中石化公司
        自備變電所電力事故鑑定會議紀錄影本所示，益鼎公司亦同意該事故之發生
        原因為：「某種突波或不良天候因素而引發絕緣礙子及設備套管沿面對地閃
        絡，引起ＭＯＦ及ＧＣＢＩ套管被強大電磁力扯斷，其絕緣套管碎片飛散並
        發生ＭＯＦ起火燃燒。」則據此可知，益鼎公司亦同意本件損害之發生，係
        因不可歸責於被告二公司之不可抗力事故所致，則原告既承受益鼎公司之債
        權，豈得為與該公司不同之主張？
（三）證人朱堅騰之證言及所提呈之相關資料，應無採信之餘地：
    １證人之專業係「機械工程」，而本件所涉及者乃「電機」方面之專業，則被告
      以一機械工程師之資格，竟謂其得為與專業無關之「電機」方面之鑑定，且其
      又自稱其專業程度更甚於「電力設備專家」，此不啻令人啼笑皆非？又證人所
      任職之羅便士國際保險公證人公司，係原告就本件所單獨委任之鑑定公司，渠
      等間就本件之鑑定亦屬有償，則證人所為之鑑定實無任何公正性可言。
    ２又於九十年十二月十四日鈞院訊問證人朱堅騰時，即質疑：「為何中文版的公
      證書未記載上開火災形成詳細原因？」其回答謂：「我有在英文版記載，中文
      版可能翻譯時疏忽了，此部分我可以再補呈。」嗣其於九十一年一月二十八日
      所提呈之英文版保險公證報告，即有「The   issualation   oil   erupting
      therefrom, also  ignited」等語，惟查就此點，實有諸多疑問之處，茲陳述
      如下：
      (1)本件係於台灣發生，且發生之相關公司皆為本國公司，又證人朱堅騰係我國
        人民，則證人應知本件之公證書「中文版」之重要性。惟證人竟然未在「中
        文版」之公證書中記載本件事故形成之原因，足令人生疑。
      (2)證人於九十年十二月十四日即證述有英文版之公證書存在，惟證人竟遲至九
        十一年一月二十八日始提呈所謂之英文版公證書，果若該英文版之公證書本
        來即存在，則證人提呈鈞院又何需如此多之時日？
      (3)又該公證報告之委託人係原告公司，則果若如證人所言，該公證報告係以英
        文為之，其後才翻譯為中文，則原告何有可能未有該英文版之公證書？且未
        有於本件訴訟開始時即提呈與鈞院？此又與經驗法則相違。
      (4)再證人朱堅騰所提呈之所謂其所製作之公證書英文版，被告詳閱並將該所謂
        英文版之公證書翻譯成中文後，竟發現該所謂英文版之公證書，並非其所謂
        之公證書，而僅係本件事故之過程及理賠研商說明書。而令人不解者，乃在
        於該說明書竟尚未經鑑定，即於假定狀況中謂：「我們初步之要求賠償之事
        實為建立在此一事故為由ＭＯＦ所引起。」此種未經鑑定即預設立場之情形
        ，更足證該公證公司證人說明實為偏頗，而無採信之餘地。
      (5)且查該所謂英文版之公證書記載之製作日期為八十八年五月十四日，原告之
        中文版鑑定書記載之製作日期係八十八年十一月二日，其間相隔近乎六個月
        之久，顯然原告及證人朱堅騰所指之英文版公證書並非渠等所謂之公證書，
        而僅係本件事故之過程及理賠研商說明書，否則二者應為相同之文件，其製
        作日期經過翻譯，豈可能不同，且內容又有如此大之差異。
    ３證人朱堅騰於九十年十二月十四日就被告台電公司苗栗區營業處所提之八十八
      年七月二十二日中石化公司自備變電所電力事故鑑定會議紀錄影本，陳述意見
      謂：「：：：也有可能是因為天候不良因素所造成（即上述雷擊），而突波（
      形成原因是台電某個大電力用戶突然啟動或關閉）的部分也有可能是形成爆炸
      的原因。」、「除了雷擊不會有其他天候或狀況會造成爆炸。」，惟查：
      (1)原告之被保險人益鼎公司前於八十八年七月二十二日之鑑定會議已同意本件
        損害之發生，係某種突波或不良天候因素所引起。
      (2)惟該紀錄上之「某種突波」並非侷限於證人所稱之「雷擊突波」，而應包括
        「開關突波」及「雷擊突波」等。開關突波發生自電力系統上所裝之斷路器
        等（如本件中石化公司所裝用之ＧＣＢＩ斷路器），因操作或故障所引發之
        突波。雷擊突波則包括直接雷擊突波或由遠方雷擊突波經由電力系統傳輸過
        來者。故而「某種突波」，並非原告所指述之雷擊突波而已。
      (3)又雷擊應屬突波之一種，而前開會勘報告會議紀錄所稱之天候不良，並非指
        雷擊之情形。前開會勘報告會議紀錄所稱之天候不良因素，係指「當天有大
        霧並下毛毛雨，其濕氣又夾帶石化場區之離子性座埃，易形成絕緣礙子表面
        閃絡而造成電氣事故」。
      (4)則綜前所述，證人朱堅騰之陳述實有嚴重之錯誤，本件事故之發生，實屬前
        (3)所述之不佳天氣及周遭境所發生之損害，而不可歸責於被告等人，應為不
        可抗力之災害。
（四）再者，本件系爭之計價電表，其於製造完後皆經被告公司專業人員一再試驗，
      而確認符合國際標準，且亦經被告台電公司苗栗區營業處會同依相同標準驗收
      無誤，誠無任何瑕疵可言。則據此更可知悉，本件事故之發生，實非系爭計價
      電表有瑕疵所致，而應為不可抗力之原因導致本件事故之發生，原告之論述，
      實非正確。
（五）被告就原告之請求，依民法第一百九十七條第一項及第一百四十四條第一項之
      規定，主張時效抗辯：
    １按民法第一百九十七條第一項前段規定：「因侵權行為所生之損害賠償請求權
      ，自請求權人知有損害及賠償義務人時起，二年間不行使而消滅。」第一百四
      十四條第一項規定：「時效完成後，債務人得拒絕給付。」又按最高法院七十
      二年度台上字第七三八號判例謂：「關於侵權行為損害賠償請求權之消滅時效
      ，應以請求權人實際知悉損害及賠償義務人時起算，非以知悉賠償義務人因侵
      權行為所構成之犯罪行為經檢察官起訴，或法院判決有罪為準。」
    ２本件事故係於八十八年一月十五日發生，原告之被保險人益鼎公司至遲於八十
      八年七月二十二日前，即知系爭之ＭＯＦ係被告華城公司所製造（於被告台電
      公司八十八年二月一日、八十八年七月一日發給益鼎公司之函件內容說明，即
      可知悉被告華城公司係系爭ＭＯＦ之製造商），則原告遲至九十年八月二十一
      日始以該ＭＯＦ有瑕疵為理由，追加被告華城公司為本件訴訟之共同被告。
    ３又如前所述，被告得以受通知時所得對抗被保險人益鼎公司之事由，對抗保險
      人即原告，則本件自損害發生之八十八年一月十五日至原告追加被告華城公司
      為本件共同被告之九十年八月二十一日，業已超過二年之時效，則被告主張時
      效抗辯為有理由。又退萬步言，原告之被保險人益鼎公司至遲於八十八年七月
      二十二日前即知系爭ＭＯＦ為被告華城公司所製造，則原告於九十年八月二十
      一日始追加被告華城公司為共同被告，亦已超過二年之時效，則被告依民法第
      一百九十七條第一項及第一百四十四條第一項之規定，主張時效抗辯，應有理
      由。
（六）綜上所述，並未就被告有如何之過失行為負舉證責任；又訴外人益鼎公司於八
      十八年七月二十二日召開鑑定會議，亦承認本件係不可歸責於被告等二公司對
      不可抗力所致，原告既承受益鼎公司之債權，應不得為與益鼎公司不同之主張
      ，而違反該鑑定會議之協議；再證人朱堅騰之證言及其所提呈之相關資料，核
      與事實相違，且又欠缺專業能力，應無採信之餘地；另本件系爭之計價電表，
      其於製造完成後，皆經被告公司專業人員一再試驗，而確認符合國際標準，且
      亦經被告台電公司苗栗區營業處會同依相同標準驗收無誤，誠無任何瑕疵可言
      ；末查本件原告追加被告華城公司為共同被告亦已超過二年之請求權消滅時效
      期間，被告主張時效抗辯亦有理由。是原告之訴顯無理由，應予駁回。
三、證據：提出最高法院八十九年度台上字第一八五三號判決影本、系爭計價電表試
    驗報告書影本，及證人朱堅騰提呈所謂英文版之公證書中譯文各一件為證。
丙、本院依職權向苗栗縣消防局調取八十八年一月十五日晚間發生於苗栗縣頭份鎮○
    ○路五一七號中石化公司頭份廠汽電共生系統之69KV變電站內設備爆炸起火之火
    災事故調查報告表，並命證人朱堅騰補正其鑑定人資格證明及英文版之鑑定報告
    。
    理      由
甲、程序方面：
一、按訴狀送達後，原告不得將原訴變更或追加他訴，但請求之基礎事實同一者，不
    在此限，民事訴訟法第二百五十五條第一項定有明文。本件原告原僅以被告台電
    公司苗栗區營業處為被告，主張台電公司苗栗區營業處所安裝之計價電表爆炸，
    致其被保險人益鼎公司受有損害，其依保險契約給付益鼎公司保險金後，爰依侵
    權行為及保險代位之法律關係，請求被告台電公司苗栗區營業處賠償其四百五十
    三萬三千九百三十八元，及其自起訴狀繕本送達翌日起至清償日止，按年息百分
    之五計算之利息，嗣於九十年八月二十一日，以華城公司為引發本件火災之計價
    電表之製造商，乃共同侵權行為人，而追加華城公司為被告，並於九十年十一月
    十三日變更訴之聲明為請求被告台電公司苗栗區營業處、華城公司連帶給付四百
    五十三萬三千九百三十八元，及自起訴狀繕本送達翌日起至清償日止，按年息百
    分之五計算之利息，核其請求基礎事實同一，其所為訴之追加，應予准許。
二、被告台電公司苗栗區營業處之法定代理人，於訴訟中由丁○○變更為楊昭秀，已
    由楊昭秀聲明承受訴訟在案，有九十年十一月十三日陳報狀及台電公司九十年五
    月二十九日電人字第九○○五–一七二八號函影本附卷可稽，經核無不合。
三、原告經合法通知，未於最後言詞辯論期日到場，核無民事訴訟法第三百八十六條
    所列各款情形，爰依被告台電公司苗栗區營業處、華城公司之聲請，由其一造辯
    論而為判決。雖原告主張於九十一年九月十二日上午十時五十分最後言詞辯論期
    日時，因其訴訟代理人所搭乘之一○一一班次火車誤點四十一分鐘，於十一時十
    一分始到達苗栗站，倘按正常行駛之時刻到達苗栗站之時刻應為十時三十分，尚
    來得及到本院開庭，但因火車誤點，致原告訴訟代理人無法準時到庭辯論，應認
    為有不可避免之事故而不能到場，且被告華城公司於九十一年九月十二日提出之
    辯論意旨狀，其於九十一年十月二日下午方收受，顯然被告所提出之聲明、事實
    或證據，未於相當時間通知他造，法院應駁回被告一造辯論之聲請云云。按當事
    人之不到場，可認為係因天災或其他不可避之事故者，或到場之當事人所提出之
    聲請、事實或證據，未於相當時期通知他造者，法院應以裁定駁回到場當事人一
    造辯論之聲請，固為民法第三百八十六條第二款、第四款所明定，惟所謂「當事
    人不到場，可認為係因天災或其他不可避之事故者」，係指如因颱風、地震、大
    水致交通中斷，或因民眾集會遊行警察管制交通，事實上不能前往法院，或因刑
    事案件突遭羈押不能自由等情形；而所謂「到場之當事人所提出之聲明、事實或
    證據未於相當時期通知他造者，係指到場之當事人提出新訴訟資料，為不到場人
    所未預知之情形。本件原告訴訟代理人遲誤本院九十一年九月十二日最後言詞辯
    論期日，固據其提出購票證明單、誤點證明及火車時刻表各一件為證，惟其訴訟
    代理人所搭乘火車誤點，並非因當日有天災或交通管制致交通中斷，而事實上不
    能前往法院，原告之訴訟代理人尚有選擇其他交通工具、路線，預留相當時間而
    及時到達本院之可能，且核被告華城公司提出之辯論意旨狀內容，均屬前已提出
    之主張、事實、證據，並未提出新主張、事實及證據，故其內容並非原告所未能
    預知，於原告之程序上利益並無影響。是原告上開主張均不足採，被告聲請一造
    辯論核屬有據。
乙、得心證之理由：
一、原告起訴主張訴外人益鼎於八十五年六月一日就其承攬訴外人中石化公司頭份汽
    電共生廠統包工程，與原告訂立安裝工程損失險保險契約，並由被告台電公司苗
    栗區營業處安裝計價電表（ＭＯＦ），詎於八十八年一月十五日晚間六時五分許
    ，該汽電共生系統之69KV變電站內設備突然起火，經發現此乃因被告台電公司苗
    栗區營業處安裝由被告華城公司製造之計價電表爆炸起火所致，造成計價電表四
    周之69KV變電站設備及零配件毀損不堪使用之總損失達五百五十三萬三千九百三
    十八元，原告依據保險契約扣除自負額一百萬元後，已給付被保險人益鼎工程公
    司四百五十三萬三千九百三十八元。被告華城公司為計價電表之製造者；被告台
    電公司苗栗區營業處為計價電表之安裝者，對於其安全亦有注意之義務，被告均
    欠缺應有之注意以防止損害之發生，故其為有過失，應對益鼎公司依民法第一百
    八十四條、第一百八十五條規定負連帶損害賠償責任，且原告亦已依債權移轉受
    讓益鼎公司對被告之賠償請求權，爰依保險法第五十三條代位權及民法第二百九
    十四條債權讓與之法律關係，求為命被告台電公司苗栗區營業處、華城公司連帶
    給付原告四百五十三萬三千九百三十八元，及自起訴狀繕本送達被告之翌日起至
    清償日止，按年息百分之五計算之利息。
二、被告台電公司苗栗區營業處辯稱：被告台電公司苗栗區營業處固為系爭計價電表
    （ＭＯＦ）之安裝人，惟其安裝並無過失，又原告係基於保險法第五十三條第一
    項規定代位行使益鼎公司對被告之損害賠償請求權，惟此代位權，乃法定債權移
    轉，債務人得對抗讓與人之事由，亦得對抗受讓人，而本件債權讓與人益鼎公司
    於八十八年七月二十二日即已承認本件事故係因某種突波或不良天候因素所引發
    絕緣礙子及設備套管沿面對地閃絡，引起ＭＯＦ及ＧＣＢＩ套管被強大電磁力扯
    斷，其絕緣套管碎片飛散，並發生ＭＯＦ起火燃燒等不可抗力因素所致，被告對
    益鼎公司即無侵權行為可言，則被告自得援引對益鼎公司之侵權行為自始不發生
    之抗辯，對抗為受讓人之原告等語。被告華城公司則以：系爭計價電表固為被告
    華城公司所製造，惟原告並未就被告有如何之過失行為負舉證責任；又訴外人益
    鼎公司於八十八年七月二十二日召開鑑定會議，亦承認本件係不可歸責於被告等
    二公司對不可抗力所致，原告既承受益鼎公司之債權，應不得為與益鼎公司不同
    之主張，而違反該鑑定會議之協議；再證人朱堅騰之證言及其所提呈之相關資料
    ，核與事實相違，且又欠缺專業能力，應無採信之餘地；另本件系爭之計價電表
    ，其於製造完成後，皆經被告公司專業人員一再試驗，而確認符合國際標準，且
    亦經被告台電公司苗栗區營業處會同依相同標準驗收無誤，誠無任何瑕疵可言；
    末查本件原告追加被告華城公司為共同被告亦已超過二年之請求權消滅時效期間
    ，被告主張時效抗辯亦有理由等語資為抗辯。
三、原告主張訴外人益鼎於八十五年六月一日就其承攬訴外人中石化公司頭份汽電共
    生廠統包工程，與原告訂立安裝工程損失險保險契約，並由被告台電公司苗栗區
    營業處安裝計價電表（ＭＯＦ），詎於八十八年一月十五日晚間六時五分許，該
    汽電共生系統之69KV變電站內設備突然起火之事實，已據其提出保險單影本，並
    經本院向苗栗縣消防局調取本件火災報告書查閱屬實，復為被告所不爭執，堪信
    原告此部分主張為真實。原告另主張益鼎公司總損失達五百五十三萬三千九百三
    十八元，其依據保險契約扣除自負額一百萬元後，已給付被保險人益鼎工程公四
    百五十三萬三千九百三十八元，此部分損害乃係因被告華城公司對於計價電表之
    製造上瑕疵及被告台電公司苗栗區營業處安裝上瑕疵所致之損害，被告應連帶負
    損害賠償責任等情，雖據其提出保險公證報告書中文版影本、火災事故理算表、
    賠款收據暨同意書影本、匯款單影本、工程險明細帳各一件為證，惟被告則以上
    揭情詞置辯。是本件爭執之重點在於：益鼎公司於八十八年七月二十二日所為承
    認本件事故係因某種突波或不良天候因素所引發絕緣礙子及設備套管沿面對地閃
    絡，引起ＭＯＦ及ＧＣＢＩ套管被強大電磁力扯斷，其絕緣套管碎片飛散，並發
    生ＭＯＦ起火燃燒等不可抗力因素所致，被告得否援以對抗原告？茲敘述如下：
（一）按被保險人因保險人應負保險責任之損失發生，而對於第三人有損失賠償請求
      權者，保險人得於給付賠償金額後，代位行使被告保險人對於第三人之請求權
      ；但其所請求之數額，以不逾賠償金額為限，保險法第五十三條第一項定有明
      文。而該條所規定之保險人代位權，實具法定之債權移轉性質。又民法係保險
      法之補充法，保險法無規定者，自應適用民法有關之規定。保險法第五十三條
      第一項所定之「保險人代位權」，固屬法律規定之債權移轉，無待乎被保險人
      另為移轉行為，惟為「債之移轉」之性質究無不同，故保險法即得適用民法第
      二百九十九條第一項規定，援引於受通知時所得對抗被保險人之事由，對抗保
      險人，此有最高法院八十九年度台上字第一八五三號判決可供參照。又所謂對
      對抗讓與人之事由，不以狹義之抗辯權為限，而應凡包括足以阻止或排斥債權
      之成立、存續或行使之事由在內，蓋債權之讓與，在債務人既不得拒絕，則不
      宜因債權讓與之結果，反使債務人陷於不利之地位，亦有最高法院五十四年度
      台上字第一○八五號判例可供參酌。是於本件原告對於被告台電公司苗栗區營
      業處及被告華城公司代位行使訴外人益鼎公司之債權時，上開被告等二家公司
      均得以債權移轉時，所得對抗益鼎公司之事由，對抗原告。
（二）經查本件事故發生後，關於系爭事故發生原因，經被告台電公司苗栗區營業處
      於八十八年七月一日以（八八）苗區發字第二九六五號函通知訴外人益鼎公司
      、中石化公司及被告華城公司於八十八年七月二十二日上午十時，在被告會議
      室研商事故鑑定事宜。屆期，經訴外人益鼎公司、中石化公司及被告台電公司
      苗栗區營業處、華城公司所派之代表，就當日之天候、從殘存設備收集到相關
      物件及照片，共同研判本事故原因應為：「：：：２‧事故發生時間：民國八
      十八年一月十五日十八時零五分。氣候：下毛毛雨。：：：６‧推測事故發生
      原因。６–１原告之（一）天候因素，判斷依據：（ａ）在大霧及毛毛雨的天
      候，因濕氣並夾帶石化工業區含離子性之塵埃，易形成絕緣礙子表面閃絡，而
      造成電氣事故。（ｂ）冬季，且該日下著毛毛雨。６–２原告之（二）電力系
      統內出現某種突波，判斷依據：（ａ）電力系統某種程度的突波隨時都有可能
      出現。（ｂ）電力系統隨時有操作或切離的狀況而發生突波，且下著毛毛細雨
      ，有可能因鹽、塵害的狀態而發生閃絡。７‧結論：事故的發生原因推測應為
      某種突波或不良天候因素所引發絕緣礙子及設備套管沿面對地閃絡，引起ＭＯ
      Ｆ及ＧＩＢＩ套管被強大電磁力扯斷，絕緣套管碎片飛散並發生ＭＯＦ起火燃
      燒。」等結論，有被告台電公司苗栗區營業處提出之該處八十八年七月一日以
      （八八）苗區發字第二九六五號函、八十八年八月十一日Ｄ苗栗電發字第八八
      ○八–三七二八Ｙ號函附之中路化公司自備變電所電力事故鑑定會議紀錄各一
      件在卷可按。是原告之被保險人益鼎公司亦認系爭事故之發生，係因不可抗力
      事由所致，與被告台電公司苗栗區營業處所安裝由被告華城公司所製造之ＭＯ
      Ｆ產品本身並無關連，堪認益鼎公司亦認系爭事故之發生，乃不可歸責於被告
      台電公司苗栗區營業處及華城公司，亦即益鼎公司亦認為其對被告台電公司苗
      栗區營業處、華城公司並無侵權行權損害賠償請求權。雖原告辯稱被告提出之
      上開會議紀錄並無公正之鑑定單位參與，其會議紀錄所為之判斷不具公信力云
      云，然原告主張其係基於保險法第五十三條第一項規定於給付保險金後，代位
      行使益鼎公司與被告間之侵權行為損害賠償請求權，依照上開說明，保險代位
      權亦屬債權移轉之性質，原告既係主張行使保險代位權，自屬受讓益鼎公司與
      被告間之侵權行為損害賠償請求權，而被告等依其與益鼎公司於八十八年七月
      二十二日事故檢討會議之結論，認本件事故之發生係「某種突波或不良天候因
      素引發絕礙子及設備套管沿面對地閃絡，致使ＭＯＦ及ＧＣＢＩ套管被強大電
      磁力扯斷，其絕緣套管碎片飛散並發生ＭＯＦ起火燃燒」所致，因而享有不負
      侵權行為損害賠償責任之權利，故原告於受讓後，應同受此項協議之拘束，不
      能遽請被告等負侵權行為損害賠償責任。是原告所為上開抗辯，既與益鼎公司
      對被告之協議相左，自不足採信。
四、綜上所述，本件火災發生原因既經原告之被保險人益鼎公司認為非屬被告台電公
    司苗栗區營業處、華城公司之過失所致，益鼎公司對於被告台電公司苗栗區營業
    處及華城公司，均無損害賠償請求權存在，自亦無損害賠償請求權可資讓與原告
    。從而，原告主張依保險法第五十三條規定對被告二公司行使代位權，請求被告
    連帶給付原告四百五十三萬三千九百三十八元，及其法定遲延利息，均無理由，
    其假執行之聲請，亦失所附麗，應併予駁回
五、兩造其餘攻擊防禦方法並所提出之證據，於本件判決結果無影響，爰不予一一論
    述，附此敘明。
六、結論：原告之訴為無理由，依民事訴訟法第三百八十五條第一項前段、第七十八
    條，判決如主文。
中　　　華　　　民　　　國　　九十一　　年　　　九　　　月　　二十六　　日
                                臺灣苗栗地方法院民事庭
~B法　　　官　陳慧萍
右為正本係照原本作成
如對本判決上訴，須於判決送達後廿日內向本院提出上訴狀
中　　　華　　　民　　　國　　九十一　　年　　　十二　　月　　　二　　　日
~B法院書記官　張文玲
